【裁判字號】    97,國,22
【裁判日期】    971229
【裁判案由】    國家賠償
【裁判全文】
臺灣高雄地方法院民事判決                97年度國字第22號
原      告  戊○○
            丙○○○
共      同
訴訟代理人  李衍志律師
複 代理 人  陳魁元律師
被      告  高雄縣政府
法定代理人  丁○○
訴訟代理人  曾劍虹律師
被      告  財政部國有財產局台灣南區辦事處
法定代理人  甲○○
訴訟代理人  己○○
            乙○○
上列當事人間請求國家賠償事件，經本院於民國97年12月15日言
詞辯論終結，判決如下：
    主  文
原告之訴及假執行之聲請均駁回。
訴訟費用由原告負擔。
    事  實  及  理  由
一、按訴狀送達後，原告不得將原訴變更或追加他訴，但擴張或
    減縮應受判決事項聲明者，不在此限；民事訴訟法第255 條
    第1 項第3 款定有明文。本件原告起訴時請求被告應連帶給
    付原告戊○○新台幣（下同）2,831,317 元、原告丙○○○
    2,399,888 元，及均自起訴狀繕本送達翌日起至清償日止，
    按年息百分之5 計算之利息，嗣於訴訟中減縮聲明應連帶給
    付原告戊○○2,541,325 元、原告丙○○○2,299,916元，
    及均自起訴狀繕本送達翌日起至清償日止，按年息百分之5
    計算之利息，依首揭規定，與法相符。
二、原告主張：
  (一)原告之子楊漢章於民國97年2 月6 日13時許，搭乘由訴外人
    潘文婷所騎乘車牌號碼XZ8-679 號重機車（下稱系爭機車）
    ，行經高雄縣大寮鄉○○路與復興南路口（下稱系爭路段）
    時，因被告財政部國有財產局台灣南區辦事處（下稱國產局
    南辦處）未依國有財產法規定，就遭竊占之國有土地進行催
    討，任由私人在系爭路段之道路旁私設溝渠（下稱系爭溝渠
    ），且因被告高雄縣政府未在系爭路段設置必要之交通安全
    、警告設施，並對未取得雜項工作物建築執照，容許於其管
    理之道路旁私設系爭溝渠，即因被告怠於執行職務行為，致
    潘文婷騎乘系爭機車行經系爭路段時，撞擊未加蓋之系爭溝
    渠而失控，人車倒地，造成楊漢章受有「顱骨骨折」等傷害
    ，當場死亡。
  (二)原告請求賠償之項目及金額，分述如下：
  1.殯葬費部分：原告楊褔全支出楊漢章殯葬費計300,000 元。
  2.扶養費部分：原告戊○○係40年4 月1 日生，原告丙○○○
    則為40年8 月26日生，依內政部平均餘命表，分別尚有餘命
    17.5年、23.8年，以每年綜合所得稅扶養親屬稅額77,000元
    計算，並依霍夫曼計算法扣除中間利息，而原告有3 名子女
    及原告間互負扶養義務，即各以4 分之1 負擔，原告戊○○
    得請求被告扶養費損失241,325 元，原告丙○○○則得請求
    扶養費損失299,916 元。
  3.精神慰撫金部分：原告因被告怠於執行職務之過失，白髮人
    送黑髮人，喪失愛子而受有精神上之痛苦，爰各請求200 萬
    元之精神慰撫金。
  4.綜上所述，原告戊○○得主張之金額為2,541,325 元（3000
    00＋241325＋0000000 ＝0000000） ，原告丙○○○則得主
    張2,299,916 元（299916＋0000000 ＝0000000） ，經向被
    告請求國家賠償，均遭拒絕。爰依國家賠償法第2 條規定，
    提起本訴。
  (三)並聲明：(1)被告應連帶給付原告戊○○2,541,325 元、原告
    丙○○○2,299,916 元，及均自起訴狀繕本送達翌日起至清
    償日止，按年息百分之5 計算之利息。(2)願供擔保請准宣告
    假執行。
三、被告則以：
  (一)被告高雄縣政府雖為系爭路段道路之管理機關，然發生事故
    之地點，係由私人所設置之系爭溝渠，並非管理道路之一部
    分，自不需負賠償責任。又系爭路段有設置危險警示，且本
    件事故之肇因，係因酒醉不能安全駕駛機車所致，純屬個人
    駕駛行為疏失，無關道路設施及管理。再者，本件事故既因
    酒醉駕車，而在系爭路段彎道前失控自摔，並非撞擊系爭溝
    渠始失控，是楊漢章死亡結果與系爭溝渠設置間亦無所謂相
    當因果關係。
  (二)系爭溝渠雖為被告國產局南辦處管理之國有土地，然依國有
    財產法規定，被告國產局南辦處係掌理轄區內之國有非公用
    財產，辦理國有非公用財產之取得、保管、使用、收益及處
    分等事務，係在行政私法領域內以國庫即私法主體之地位，
    從事行政之私法上財產管理行為，並非行使公權力，自無國
    家賠償法之適用。又本件事故係因潘文婷或楊漢章駕駛不慎
    之行為所致，是楊漢章死亡結果與系爭溝渠之設置管理間，
    並無相當因果關係存在。
  (三)又本件事故之發生，潘文婷或楊漢章亦有酒醉駕車、未注意
    車前狀況等與有過失之行為，且原告主張之精神慰撫金亦屬
    過高。
  (四)並均聲明：(1)駁回原告之訴。(2)如受不利判決，請准供擔保
    免為假執行。
四、兩造不爭執之事項及簡化之爭點為：
  (一)兩造不爭執事項：
  1.楊漢章與潘文婷共同騎乘車牌號碼XZ8-679 號重機車，於97
    年2 月6 日13時許，行經高雄縣大寮鄉○○路與復興南路口
    時，發生自摔之交通事故，楊漢章最後跌入系爭溝渠內，因
    受有「顱骨骨折」等傷害，而不治死亡。
  2.潘文婷於事故發生後之呼氣酒側值為1.15毫克，且潘文婷無
    駕駛執照。
  3.系爭溝渠係在道路白線外，為在旁之民宅私自設置，所在之
    土地為被告國產局南辦處管理，且當時並未加蓋，而系爭路
    段之道路部分，則由被告高雄縣政府管理。
  4.原告楊褔全支出必要殯葬費計30萬元。
  (二)爭執事項：
  1.楊漢章死亡結果與系爭溝渠未加蓋或未為其他防護措施間、
    及系爭路段未為必要之交通安全設施間，有無相當因果關係
    ？
  2.原告以系爭溝渠所在土地為被告國產局南辦處管理，主張被
    告國產局南辦處應負國家賠償法第2 條之責任，有無理由？
  3.被告高雄縣政府有無怠於執行職務？是否應負國家賠償法第
    2 條之賠償責任？
  4.系爭機車如由潘文婷（楊漢章之使用人）騎乘，就本件事故
    之發生有無過失？如有，過失比例為何？
  5.若被告應負賠償責任，原告得請求之扶養費及精神慰撫金各
    以若干為適當？
五、前揭不爭執事項，業據原告提出喪葬費用收據1 份（本院審
    卷第9 至12頁）、拒絕賠償理由書各1 份（本院審卷第14至
    22頁）、原告及楊漢章戶籍謄本各1 紙（本院審卷第194 、
    195 頁）、現場照片6 張（本院審卷第8 頁、第146 頁）、
    台灣高雄地方法院檢察署相驗屍體證明書1 紙（本院審卷第
    7 頁）等為證，並有被告提出之高雄縣政府97年7 月1 日府
    工養字第0970156917號函暨所附相關資料1 份（本院審卷第
    74至77頁）等附卷可稽，且有高雄縣政府警察局林園分局97
    年10月9 日高縣林警交字第0970013002號函暨所附交通事故
    相關資料（本院審卷第116 至133 頁）在卷可按，又經依職
    權調取台灣高雄地方法院檢察署97年度他字第3622號（下稱
    系爭訴訟）偵查全卷宗核閱無誤，堪認為真實。茲就兩造之
    爭點，析述本院得心證之理由如下：
  (一)楊漢章死亡結果與系爭溝渠未加蓋或未為其他防護措施間、
    及系爭路段未為必要之交通安全設施間，有無相當因果關係
    ？
  1.按「國家賠償法第2 條第2 項前段所定：公務員於執行職務
    、行使公權力時，因故意或過失不法侵害人民自由或權利者
    ，國家應負損害賠償責任，應具備(1)行為人須為公務員、(2)
    須為執行職務行使公權力之行為、(3)須係不法之行為、(4)須
    行為人有故意過失、(5)須侵害人民之自由或權利、(6)須不法
    行為與損害之發生有相當因果關係之要件，始足相當…」（
    最高法院90年度台上字第371 號判決要旨參照）。質言之，
    依國家賠償法第2 條第2 項規定，公務員怠於執行職務之不
    作為，致人民之自由權利受有損害，須該怠於執行職務之不
    作為，與人民受損害之結果間，有相當之因果關係，方合於
    國家賠償請求之要件。
  2.查，觀之本件道路交通事故現場圖及現場照片（見本院審卷
    第119 頁、第130 至132 頁），系爭路段屬近似「Ｙ」字形
    之彎曲路，於彎道前之地面留有二處刮地痕0.5 公尺、0.6
    公尺，並於彎道後留有一處刮地痕2.0 公尺；又系爭溝渠寬
    度約系爭機車之寬度，事故後系爭機車整台卡在距最後刮地
    痕17.4公尺處之系爭溝渠內，而楊漢章則倒在距最後刮地痕
    11.8公尺之系爭溝渠內；且系爭機車右側車身有刮擦地面痕
    跡，兩造亦不爭執前開三處刮地痕為系爭機車所造成。依此
    ，系爭機車係於行經系爭路段之彎道前，即自行失控、摔倒
    ，而分別在地面留下前揭三處刮地痕，始再撞擊系爭溝渠，
    並非因撞擊未加蓋之系爭溝渠後，始失控而人車倒地，堪予
    認定。況如原告主張系爭機車係因撞擊未加蓋之系爭溝渠，
    始失控並人車倒地，則依物理作用力現象及系爭溝渠寬度，
    系爭機車理應依向前（即向西）之衝力，越過系爭溝渠而倒
    地在系爭溝渠後之土地，豈會順向（朝南）卡在與系爭機車
    約同寬之系爭溝渠內？並系爭機車停止位置係在距最後刮地
    痕往南17.4公尺處？益徵系爭機車並非直接衝撞系爭溝渠而
    失控、人車倒地。從而，原告主張系爭機車係因撞擊未加蓋
    之系爭溝渠而失控，人車倒地云云，應屬無據。
  3.又查，本件事故發生後，潘文婷血液中酒精濃度檢驗值為23
    1.5mg/dl，換算呼氣酒側值為1.15毫克，有高雄市立小港醫
    院藥物濃度檢驗單1 紙（見系爭訴訟97年度相字第229 號偵
    卷）可按，且楊漢章之眼球液經送請法務部法醫研究所檢驗
    結果，含酒精153mg/dl（換算呼氣酒側值約為0.75毫克），
    有法務部法醫研究所97年3 月3 日法醫毒字第0970000846號
    函（見系爭訴訟97年度相字第229 號偵卷）可考；據此，不
    論系爭機車係由楊漢章或潘文婷所騎乘，均有酒醉駕車之情
    事。再者，潘文婷於系爭訴訟陳稱：發生車禍時之車速很快
    ，但伊不知道車速多少，且不是被撞到的（見系爭訴訟97年
    度相字第229 號97年5 月19日訊問筆錄）等語。準此，並參
    酌德國、美國之認定標準，對於酒精濃度呼氣已達每公升0.
    55毫克或血液濃度達百分之0.11以上，肇事率為一般正常人
    之10倍，認為已達「不能安全駕駛」之標準（參法務部88年
    5 月18日法88檢字第001669號函），足見楊漢章或潘文婷於
    事故時已因服用酒類導致其反應變慢、感覺減低、思考及個
    性行為亦均受影響而改變，並影響控制與反應能力，且因車
    速過快，而於系爭路段之彎道前，自行摔倒，已堪認定。
  4.綜上而論，本件事故係因楊漢章或潘文婷酒醉不能安全駕駛
    及行經彎道未減速慢行，而在系爭路段之彎道前即失控自行
    摔倒所致，是楊漢章死亡結果與系爭溝渠未加蓋或未為其他
    防護措施間、及系爭路段未為必要之交通安全設施間，並無
    相當因果關係存在。
  (二)原告以系爭溝渠所在土地為被告國產局南辦處管理，主張被
    告國產局南辦處應負國家賠償法第2 條之責任，有無理由？
  1.按「國家賠償法第2 條第2 項所稱之『行使公權力』，係指
    公務員居於國家機關之地位，行使統治權作用之公法行為而
    言。此項公法行為固可廣及於提供給付、服務、救濟、照顧
    等方法以達成國家任務之行為，但國家機關如僅立於私法主
    體之地位，從事一般行政之補助行為者，即與行使公權力有
    間，不生國家賠償法適用之問題」（最高法院84年度台上字
    第2551號判決要旨參照）。
  2.系爭溝渠係在道路白線外，為在旁之民宅私自設置，所在之
    土地為被告國產局南辦處管理，已如前述。惟查，被告國產
    局南處辦管理國有土地，並非行使公權力而對外發生法律上
    效果，僅為收益性經濟活動及為充足行政所需之人力、物質
    之活動，即所謂國庫行政；換言之，被告國產局南辦處係以
    私法主體之資格參與一般民間經濟行為，非屬行使公權力，
    揆諸前揭說明，自無國家賠償法之適用。又按「法律規定之
    內容非僅屬授予國家機關推行公共事務之權限，而其目的係
    為保護人民生命、身體及財產等法益，且法律對主管機關應
    執行職務行使公權力之事項規定明確，該管機關公務員依此
    規定對可得特定之人所負作為義務已無不作為之裁量餘地，
    猶因故意或過失怠於執行職務，致特定人之自由或權利遭受
    損害，被害人得依國家賠償法第2 條第1 項後段，向國家請
    求損害賠償…」，大法官會議釋字第469 號著有解釋文參照
    。本件被告國產局南辦處如欲就遭竊占之國有土地請求返還
    ，係本於民法第767 條所有物返還請求權為之，即係立於私
    法主體之地位，與公權力之行使有間，且是否請求返還所有
    物行為，亦與保護人民生命、身體及財產等法益無涉。準此
    ，縱認被告國產局南辦處有怠於請求返還之行為，亦不得請
    求國家賠償損害。況楊漢章死亡結果與系爭溝渠間並無相當
    因果關係存在，已如前述，是不論被告國產局南辦處就管理
    系爭土地行為，是否屬公權力之行使或有無涉及保護個人利
    益，亦不得依國家賠償法之規定，請求被告國產局南辦處負
    損害賠償責任。
  3.綜上，原告主張被告國產局南辦處未依國有財產法，就遭竊
    占之國有土地進行催討，任由私人在系爭路段旁私設系爭溝
    渠，致系爭機車撞擊未加蓋之系爭溝渠而失控，造成楊漢章
    死亡，應負國家賠償責任云云，即屬無據。
  (三)被告高雄縣政府有無怠於執行職務？是否應負國家賠償法第
    2 條之賠償責任？
  1.按「國家賠償法第2 條第2 項後段所稱之公務員怠於執行職
    務之消極不作為國家賠償責任，自保護規範理論擴大對人民
    保障而言，凡國家制定法律之規範，不啻授與推行公共政策
    之權限，而係為保障人民生命、身體及財產等法益，且該法
    律對主管機關應執行職務之作為義務有明確規定，並未賦予
    作為或不作為之裁量餘地，如該管機關公務員怠於執行職務
    行使公權力，復因具有違法性、歸責性及相當因果關係，致
    特定人之自由或權利遭受損害者，即應負上開消極不作為之
    國家賠償責任」（最高法院92年度台上字第69號判決要旨參
    照）。
  2.查，系爭路段屬近似「Ｙ」字形之彎曲路，速限40公里，事
    故當時天候晴、日間自然光線、路面乾燥、無缺陷亦無障礙
    物，現場無號誌，且系爭溝渠在道路白線外，緊臨系爭路段
    ，有前開道路交通事故現場圖、道路交通事故調查報告表(一)
    (二)（見本院審卷第119 至121 頁）可考；據此，車輛如依速
    限40公里行駛系爭路段之彎道，依系爭路段客觀情形，通常
    不生機車失控摔倒或衝撞系爭溝渠等損害，是系爭路段之動
    向，已具有足夠之反應距離而認達通常之安全狀態，即具備
    通常應有之狀態及功能，而無影響行車安全之情事；且依事
    故時視線良好，應足以識別彎道存在，甚至得直行騎駛復興
    南路，並無不易辨識或有危及行車安全之情形。從而，原告
    主張被告高雄縣政府怠於執行職務，而未在系爭路段設置必
    要之交通安全設施云云，即屬無據。次查，國家賠償法第2
    條第2 項所謂怠於執行職務之認定，係建構在「重大法益」
    與「損害發生預見可能性」上，即行政機關必須有損害發生
    預見性，始具有可歸責性，蓋行政機關負責推行公共事務之
    職責、職務種類繁多，因公務人力、物力、財力與時間有限
    ，無法面面俱到，不能因單純未執行其職務而責令其賠償，
    怠於執行職務負賠償責任必須限於行政機關經各種方法明知
    已有損害可能會發生為限。而系爭路段依通常情形，不必皆
    發生自摔或失控衝撞系爭溝渠之結果，業如前述，且亦無證
    據足資認定被告高雄縣政府已明知系爭路段有未達通常安全
    程度，是並無所謂可歸責性而有怠於職務可言。至被告高雄
    縣政府雖於事故發生後，在系爭路段設置圍桿及「危險路段
    」、「小心駕駛」等標誌，然此可能係被告高雄縣政府因避
    免用路人超速等違規行為致發生危險、或為避免類似本件事
    故發生，始設置前揭圍桿等設施，尚難據以認定不具通常使
    用狀態及功能。又系爭溝渠雖未取得雜項工作物建築執照，
    然被告高雄縣政府是否拆除該違規系爭溝渠，其目的在於公
    益之維護，縱怠於執行公權力拆除，對原告在法律上之權利
    亦無何損害可言，且如前所述，被告高雄縣政府亦不具可歸
    責性。綜上，原告主張被告高雄縣政府未在系爭路段設置必
    要之交通安全、警告設施，且對未取得雜項工作物建築執照
    ，容許於其管理之道路旁私設系爭溝渠，而有怠於執行職務
    行為，致原告權利遭受損害，依國家賠償法第2 條第2 項後
    段應負損害賠償責任云云，洵非有據。
  3.又查，本件事故係因楊漢章與潘文婷於前揭時、地共同騎乘
    系爭機車，在系爭路段之彎道前，因酒醉不能安全駕駛及車
    速過快，而自行摔倒，即肇因於楊漢章或潘文婷違反道路交
    通安全規則之行為，與系爭路段有無安全、警告設施或系爭
    溝渠之存在，均無相當因果關係，是被告高雄縣政府自無須
    負國家賠償責任。
  (四)本件原告不得依國家賠償法之規定向被告請求賠償，已如前
    述，是本件應無再行探究系爭機車如由潘文婷（楊漢章之使
    用人）騎乘，就本件事故之發生有無過失，過失比例為何？
    及原告得請求之扶養費及精神慰撫金各以若干為適當之必要
    ，附此說明。
六、綜上所述，原告依國家賠償法第2 條規定，請求被告應連帶
    給付原告戊○○2,541,325 元、原告丙○○○2,299,916 元
    ，及均自起訴狀繕本送達翌日起至清償日止，按年息百分之
    5 計算之利息，均無理由，應予駁回。又原告之訴既經駁回
    ，則其假執行之聲請亦失所附麗，應併予駁回。
七、本件事證已臻明確，兩造其餘攻擊防禦方法及舉證，核與判
    決結果無影響，爰不另一一論述，附此敘明。
八、據上論結，本件原告之訴為無理由，依民事訴訟法第78條、
    第85條第1項前段，判決如主文。
中    華    民    國    97    年    12    月    29    日
                  民事第五庭  法  官  洪榮家
正本係照原本作成。
如不服本判決，應於送達後20日內，向本院提出上訴狀並表明上
訴理由，如於本判決宣示後送達前提起上訴者，應於判決送達後
10日內補提上訴理由書（須附繕本）。
中    華    民    國    97    年    12    月    29    日
                              書記官  胡美儀


司法院資訊處製作；財團法人民間司法改革基金會備份。
